【裁判字號】    89,訴,1081
【裁判日期】    900330
【裁判案由】    考試
【裁判全文】
臺北高等行政法院判決                            八十九年度訴字第一○八一號
                              .
    原      告    甲○○
    被      告    財政部關稅總局
    代  表  人    傅仁雄（局長）
    訴訟代理人    丁○○
                  乙○○
                  丙○○
右當事人間因考試訓練事件，原告不服行政院中華民國八十九年七月十八日台八十九
訴字第二一六二○號再訴願決定，提起行政訴訟。本院判決如左：
    主      文
原告之訴駁回。
訴訟費用由原告負擔。
    事      實
一、事實概要：緣原告參加八十八年特種考試關務人員三等考試，係於八十八年六月
    一日經榜示錄取之海關現職人員。該次考試榜示同屬海關現職人員之錄取人員楊
    美珍、余春達及林佳良三人，分別於八十八年六月二十八日及七月二日以電子郵
    件，向銓敘部請釋：「現職關務人員，參加關務特考乙等考試錄取，可否比照公
    務人員高等考試筆試錄取人員，自榜示之日起實務訓練。」，案經該部於八十八
    年七月七日以八八台審一字第一七七七八四七號書函，函知被告卓處逕復，被告
    於八十八年七月十六日以台總局人字第八八一○四六九四號函復楊美珍三人，略
    以：「查關務特考係預估海關兩年內可能出缺的職缺數而決定錄取數額，屬預估
    缺，故錄取人數較現有職缺高出甚多，錄取人員係自榜示之日起二年內視業務需
    要遇缺依序分發訓練；而公務人員高等考試係根據各機關陳報已出缺之數額，決
    定錄取名額，錄取人員由人事行政局統一辦理分發，二者性質迥異。關務特考錄
    取之現職人員不宜比照公務人員高等考試錄取人員分回原任職機關，不占原報請
    分發之職缺，而占編制內現有職缺實施實務訓練者，訓練日期自榜示之日起生效
    之規定辦理，應視海關業務需要及職務出缺情形，按筆試成績調訓，訓練日期自
    分配報到之日生效。」。被告另依據財政部八十八年七月二十日台財人第八八○
    四九九三三五號函：「．．．，請於榜示日（八十八年六月一日）起兩年內視業
    務需要，遇缺依序分發訓練．．．。」，於八十八年七月二十三日以台總局人字
    第八八一○四九一一號函知原告。原告及楊美珍、邱俊雄、涂人福等四人於八十
    八年七月二十八日以申請書向基隆關稅局申請「陳請報請行政院人事行政局，准
    含職等在內十六名參加本（八十八）年關務特考筆試錄取之現職人員，比照公務
    人員高等及普通考試筆試錄取之現職人員，自榜示之日起實務訓練。」，案經該
    局於八十八年七月三十一日以基關人字第八八一○六○六九號函轉報被告，經被
    告於八十八年八月十九日以台總局人字第八八一○五五六一號函核復略以：「．
    ．．特種考試之分發、訓練及任用均不同於高普考試。．．．查高普考筆試錄取
    人員由行政院人事行政局統一分發至各用人機關，故於錄取人員訓練計畫中訂定
    『現職人員分回原任職機關』之相關規定。現職人員申請分回原任職機關，必須
    在原機關提供與考試等級類科相當且不占原報請分發之職缺情形下，自榜示之日
    起實施實務訓練。而關務特考之錄取人員係由本總局依職缺及考試成績高下分發
    ，榜示之日，並無足夠與考試等級相當之職缺，同時進用所有錄取人員，．．．
    故現職人員除可申請免除專業訓練外，並無權主張優先分回原任職機關，仍須等
    待本總局之分發通知，方可開始實務訓練程序，自無從要求比照『高普考筆試錄
    取分配回原任職機關實務訓練』方式辦理」等語，予以否准原告之請求。原告不
    服，循序提起訴願、再訴願，亦遭決定駁回，遂提起行政訴訟。
二、兩造聲明：
  (一)原告聲明：
    再訴願決定、訴願決定及原處分均撤銷。
    依平等原則准原告比照公務人員高等及普通考試錄取人員，適用行政院人事行
      政局八十七年十二月二日八十七局力字第一九三○○一號函說明二。
  (二)被告聲明：駁回原告之訴。
三、兩造之爭點：本件特考錄取人員是否得比照適用高等考試錄取人員分回原任職機
    關實施實務訓練之規定？
  (一)原告主張之理由：
  １、被告八十八年七月二十三日台總局人字第八八一○四九一一號函主旨所稱「本
      總局將依規定自榜示日（八十八年六月一日）起兩年起視業務需要，遇缺依序
      分發訓練。」於法無據，是強加八十八年特種考試關務人員考試應考須知所無
      之限制於本次考試錄取人員，應予撤銷。
  ２、被告八十八年七月二十三日台總局人字第八八一○四九一一號函說明二後段謂
      「考選部印發之應考須知上未記載如上字句，對錄取考生而言，僅可能發生對
      分發時間預期之不確定」惟查：
    應考須知是考生決定是否參加考試之唯一依循標準，對外公佈，有公示力與公
      信力，考生之權益受其拘束亦受其保障，故其內容應明確清楚。今考選部編印
      八十八年特種考試關務人員考試應考須知，既然並無文字表示此次關務特考是
      屬所謂「預估缺」，就不能對參加本次考試錄取之考生加以應考須知所無之限
      制，以保障考生之信賴。
    訴願決定書及再訴願決定書中一再指稱，本次特考之考試計劃中有「錄取人員
      自榜示之日起二年內視業務需要遇缺依序分發訓練」之註記，惟該計劃本身並
      未對外公布，只要未表現於應考須知，即不能對應考人發生拘束力。至於為何
      該計劃內容未表現於應考須知，非原告所能置喙（至於前述決定書中指出，「
      八十八年特種考試關務人員考試應行公告事項草案」中列有「錄取人員自榜示
      之日起二年內視業務需要遇缺依序分發訓練」字樣，然應考須知中既未記載，
      即表示草案不為採納），可確定者，乃其所造成之不利益不能歸屬於錄取人員
      。
    再者，若此次關務特考果為所謂「預估缺」，則應考須知中必須有「預估期限
      」之規定，使考生在決定應考時能對錄取結果產生預見可能性。（例如，原告
      於八十二年參加當年舉辦之關務特考，因應考須知中有「二年內」視業務需要
      遇缺分發訓練之字句，固然直到八十四年始受分發，亦不得異議，因為此乃考
      試當時所能預見並願承擔之風險。）本次關務特考既未於應考須知中明白列入
      「預估期限」，自不能認為屬所謂「預估缺」。
    應考須知既未就預估年限為特別規定，依特種考試關務人員考試規則第十一條
      規定，即應有公務人員考試法第二條第二項之適用，與一般公務人員高等暨普
      通考試簡章上所列缺額並無不同。依公務人員考試法施行細則第三條第二項規
      定，本法第二條第二項所稱「用人機關年度任用需求」指銓敘部及行政院人事
      行政局於年度開始前或申請舉辦考試時函送考選部有關考試等級、類科、人數
      等用人需求核實者言。原告既為八十八年度之關務特考正額錄取人員，所佔缺
      額自為關務已陳報出缺核實之缺額，如此一來「自榜示日起兩年起視業務需要
      ，遇缺依序分發訓練」之說，於法不能成立。且此一占缺任用之確切日期關係
      原告之薪津及考績至鉅，並非如被告八十八年七月二十三日台總局人字第八八
      一○四九一一號函說明二後段謂「考選部印發之應考須知上未記載如上字句，
      對錄取考生咨僅可能發生對分發時間預期之不確定」，被告豈能以乙紙無法源
      依據之函文侵害原告之權益！
    訴願決定書及再訴願決定書不曾對原告前述主張回應，反而答以應考須知柒「
      考試程序、訓練及轉調限制」三、已列明「應訓練人員於接獲訓練通知後，除
      現役軍人外，應於規定期間內向實施訓練機關（構）報到」，上開規定已明揭
      錄取人員接獲訓練通知後，始得向實施訓練機關（構）報到接受訓練，而非錄
      取人員得自行選定日期要求實施訓練．．．云云，顯係曲解該段文字以為強辯
      。參照訴願決定書理由一末段提及「八十八年特種考試關務人員考試錄取訓練
      計劃」第六點「受訓人除現役軍人外，應於規定期間內至指定地點報到接受專
      業訓練，不得保留受訓資格，其未於規定之時間內報到接受訓練，或於訓練期
      間中途離席者，由財政部函請保訓會註銷受訓資格」，客觀上該段文字應解為
      ：除現役軍人外，不得申請延訓。訴願決定機關顯然曲解文意並作出擴張解釋
      。蓋果如訴願決定機關作成之解釋「錄取人員接獲訓練通知後，始得向實施訓
      練機關（構）報到接受接受訓練」，則訓練機關（構）是否可以在二年後、五
      年後、十年、二十年後始通知錄取人員受訓？甚至不通知？而被告於八十八年
      七月二十三日以台總局人字第八八一○四九一一號函，函知各錄取人員「自榜
      示日（八十八年六月一日）起兩年內視業務需要遇缺分發訓練」之內容若屬適
      法，則該函件內容若改為「五年」、「十年內」、或「二十年內」「視業務需
      要遇缺分發訓練」，是否適法？若屬適法，何必舉辦特考？況原告並未自行選
      定日期要求實施訓練，僅要求比照高考筆試錄取人員，適用行政院人事行政局
      八十七年十二月二日八十七局力字第一九三○○一號函說明二之規定實施實務
      訓練，併此敘明。
  ３、被告八十八年八月十九日台總局人字第八八一○五五六一號函（以下簡稱關稅
      總局第八八一○五五六一號函）否准原告之申請，為無理由，應予撤銷。蓋：
    原告基於平等原則，要求比照高考筆試錄取人員適用行政院人事行政局八十七
      年十二月二日八十七局力字第一九三○○一號函說明二「分回原任職機關（構
      ）學校占缺實務訓練者，訓練日期自榜示之日起生效；如實務訓練之職務尚未
      出缺，訓練日期則自該職務出缺之日生效。實務訓練機關（構）學校並應儘速
      調整騰出適當職缺提供分回人員占缺訓練．．．。」特種考試之分發、訓練及
      任用雖不同於高普考試，惟原告為參加八十八年特種考試關務人員考試筆試錄
      取之現職人員，其實質地位與海關現職人員參加高考及格者並無不同（做同樣
      工作、參加同一等級之國家考試筆試及格），且早已進入特考特用之體係，可
      免除專業訓練，又有現缺可占，則特種考試之分發、訓練及任用之特殊規餐，
      對原告請求比照高考筆試錄取人員適用行政院人事行政局八十七年十二月二日
      八十七局力字第一九三○○一號函說明二自榜示之日起實務訓練，應無影響。
      訴願決定書及再訴願決定書謂，「八十八年特種考試關務人員考試錄取訓練計
      劃」並未訂定如「八十七年公務人員高等暨初等考試錄取訓練計劃」六、（二
      ）５「分回原任機關」之程序可資適用，故本次特考錄取人員自無從要求比照
      適用。惟查，因原任職於甲機關之人員可能於參加高一級國家考試後被分到另
      一乙機關，故於高等暨初等考試錄取訓練計劃中明訂上述「分回原任機關」之
      規定，有其實益；但參加關務特考及格之現職海關人員，當然分回海關，故「
      八十八年特種考試關務人員考試錄取訓練計劃」中，根本沒有訂定如「八十七
      年公務人員高等暨初等考試錄取訓練計劃」六、（二）５「分回原任機關」之
      必要性，蓋政府鼓勵在職公務人員進修，並准現職人員於參加高一等級之國家
      考試及格後留任原機關之美意，不會因高考或特考而有差別，基於平等原則，
      自應准原告所請，適用行政院人事行政局八十七年十二月二日八十七局力字第
      一九三○○一號函說明二規定。事實上，被告不斷強調海關所以舉辦特考是因
      其為有用人特殊需要之機關，則高考及格者是否得留任海關才是所謂「特考特
      用」應關心之重點，如果高考及格之現職海關人員得留任海關，且適用行政院
      人事行政局八十七年十二月二日八十七局力字第一九三○○一號函說明二規定
      實施實務訓練，基於平等原則，原告所請自屬有據。
    被告第八八一○五五六一號函說明三謂「關務特考之錄取人員由本總局依職缺
      及考試成績高下分發，榜示之日，並無足夠與考試等級相當之職缺，同時進用
      所有錄取人員」，關於占缺問題已如前述，原告一再主張本次關務特考並非預
      估缺，而是海關已陳報出缺並經核實缺額，在此情況下，即使不能於榜示之日
      實務訓練，將不利益歸於本次特考錄取之現職人員，則最低條件之要求，應限
      縮至八十八度，即適用行政院人事行政局八十七年十二月二日八十七局力字第
      一九三○○一號函說明二後段，使原告儘早於八十八年度內占缺實務訓練。訴
      願決定書及再訴願決定書謂：原告現係占委任第三至五職等辦事員職缺，其經
      分發實務訓練期滿後，則應改占薦任第六至七職等科（課）員缺，二者不僅所
      占職缺不同，職務內容有異，必須重行派代，原告自認為其早已進入特考特用
      之體系，無重新分發問題，可免除專業訓練，又有現缺可占，自屬誤解。惟查
      原告事實上現在海關任職服務，當然早已進入特考特用之體系，即使必須重行
      派代，可免除專業訓練，卻是不爭之事實（實際上亦不可能申請參加專業訓練
      。蓋據人事單位告知，參加專業訓練視同辭職，將導致原告之年資、休假等權
      益受損，原告為維權益，根本不可能申請參加專業訓練，必須留在原單位繼續
      原來之工作）。而分發、訓練，本來就是兩件事，原告主張本次關務特考非屬
      預估缺，有現缺可占（理由已多次提出，茲不再述），且原告可免除五週之專
      業訓練，並無與其他非現職之錄取人員同時分發之必要，則主張適用行政院人
      事行政局八十七年十二月二日八十七局力字第一九三○○一號函說明二規定占
      缺訓練，非無理由。訴願決定書及再訴願決定書又謂，原告先則主張應於榜示
      之日起實務訓練，經原處分機關稅總局核覆不得比照高等及普通考試筆試錄取
      之現職人員，自榜示之日起實務訓練後，續主張則最低條件之要求，應使原告
      儘早於八十八年度占缺實務訓練。其實，原告之訴求一直未曾改變，前述訴求
      只是將行政院人事行政局八十七年十二月二日八十七局力字第一九三○○一號
      函說明二：「分回原任職機關（構）學校占缺實施實務訓練者，訓練日期自榜
      示之日起生效；如實務訓練之職缺尚未出缺，訓練日期則自該職務出缺之日生
      效。實務訓練機關（構）學校並應儘速調整騰出適當職缺提供分回人員占缺訓
      練．．．。」內容具體化為原告之訴求而已。嚴格言之，由於被告依法不得主
      張本次特考為預估缺，原告又是正取人員，所占者為已陳報出缺核實之缺額，
      前述說明二後段（較不利於原告之部分），適用機會不大。訴願決定書及再訴
      願決定書再稱：「分發、訓練，應就全部錄取人員採公平一致之處理原則．．
      ．並不因其為現職或非現職而有差別待遇，符合公平原則。」惟如前所述，分
      發、訓練，是不同的兩件事，在有現缺前提下，榜示之日即應分發全部錄取人
      員，至於訓練，可比照高普考日後再行調訓，如此一來，既不因現職或非現職
      人員而有差別待遇，又不致犧牲現職錄取人員權益，才是真正公平。若謂關務
      工作有其特殊性，必須接受一定期間之專業訓練後始能負擔，則於此情況下，
      可免除專業訓練之現職錄取人員，條件已與需經專業訓練之非現職錄取人員不
      同，相較之下，其立場、地位應更貼近於高考筆試錄取之現職人員（作相同工
      作，考同一等級之國家考試．．．），在平等原則「等者等之」之考量下，應
      被比較者為後二者，原告主張依平等原則適用行政院人事行政局八十七年十二
      月二日八十七局力字第一九三○○一號函說明二規定，應屬正當，也才是真正
      之公平。否則，在錄取人員本來就分為現職及非現職人員之事實下，犧牲現職
      錄取人員權益，怎能認為符合公平原則？附帶說明，如適用行政院人事行政局
      八十七年十二月二日八十七局力字第一九三○○一號函說明二，即使在被告所
      主張「本次特考預估缺」之前提下，亦不會造成對非現職人員之不公平。蓋此
      次關務特考若為預估缺，則能預估者只有因屆齡退休所產生之缺額，其他因自
      願退休、資遣、死亡等原因產生之缺額，均非能預估者，即使榜示之日無足夠
      之缺額分發全部錄取人員，則因適用前述說明二後段，屆齡退休以外原因所產
      生之缺額（非原陳報之預估缺）應先保留給本次特考錄取之現職人員占缺訓練
      ，對非現職人員之錄取人員亦不會產生不公平。綜上所述，原處分機關及再訴
      願決定機關所謂的公平，顯然建築在原告之犧牲上，忽略了原告應受到之公平
      對待。
    在如上述使原告處於最不利益地位之前提（於八十八年度內占缺實務訓練）討
      論下，查被告一方面以第八八一○五五六一號函對於八十八年六月一日榜示錄
      取之原告表示：「．．．榜示之日，並無足夠與考試等級相當之職缺，同時進
      用所有錄取人員．．．」（被告對此說法一直未提出證明），一方面又將課員
      缺分給八十八年六月十六日始取得待缺銓敘資格，現任職關稅總局資料處理處
      之凌君。此時，原告有理由相信，縱使榜示之日並無足夠與考試等級相當之職
      缺，同時進用所有錄取人員，然至八十八年六月十六日時，已有足夠課員缺可
      供分配與含原告內之所有錄取人員，否則後取缺資格者竟早於先取得待缺資格
      者占缺，明顯違反公平原則，顯然歧視參加本次關務特考之現職人員。訴願決
      定書及再訴願決定書均稱原告不了解二者法據不同，然縱使法據不同，凌君於
      八十八年六月十六日始取得待缺銓敘資格，為一不爭之事實。被告在各函件中
      一再主張，原告等五十五名關務特考錄取人員於八十八年六月一日（榜示之日
      ）即應遇缺分發、訓練，卻將職缺分給六月十六日始得待缺資格之凌君，實為
      對先前已取得待缺資格者（原告等五十五名關務特考錄取人員）最大的不公平
      。尤其專門職業及技術人員轉任條例第五條所規定者為「得」轉任，而原告為
      關務特考錄取人員屬「應」分發者。何況被告一再主張本次特考為預估缺，如
      貫徹其主張，自榜示之日起（或從其報請舉辦特考時起）即應凍職缺，保留給
      考試錄取人員，其將職缺分給凌君，即為侵害本次特考錄取者之權益。基於上
      述原因，原告自然有理由認為，即使如原處分機關及訴願決定機關所稱，本次
      特考為預估缺，榜示之日並無足夠與考試等級相當之職缺，同時進用所有錄取
      人員，然為求公平，在八十八年六月十六日凌君補缺前，應先將含原告在內所
      有現職錄取人員之職缺補實。更何況本次關務特考為預估缺之說法，於法無據
      ，對不能預見本次考試為「預估缺」之原告不生效力，原告所主張依平等原則
      ，適用行政院人事行政局八十七年十二月二日八十七局力字第一九三○○一號
      函說明二規定占缺訓練，非無理由。
    針對被告八十九年十月十三日台總局人字第八九一○六二四二號函副本檢送答
      辯狀影本乙件，陳述意見如下：
      (1)由於「八十八年特種考試關務人員考試應考須知」並未規定本次考試為預估
        缺，被告所舉「八十八年特種考試關務人員考試應行公告事項草案」、「八
        十八年特種考試關務人員考試錄取人員訓練計劃」、財政部八十八年七月二
        十日台財人第八八○四九九三三五號函，均不得為被告八十八年七月二十三
        日台總局人字第八八一○四九一一號函主張用以侵害原告權益〈本次考試為
        預估缺〉之法據。
      (2)「八十八年特種考試關務人員考試應考須知」柒、三、規定，應解為：除現
        役軍人外，不得申請延訓。被告顯然就此為擴張解釋，理由及該擴張解釋所
        產生之謬誤，已詳列於起訴狀理由二、〈五〉，茲不再述。
      (3)依八十八年特種考試關務人員考試規則第十一條第「本規則未規定事項，適
        用一般考試法規之規定」，有公務人員考試法第二條第二項之適用，換言之
        ，原告所佔缺額為海關已陳報出缺核實之缺額。
      (4)被告一再稱，海關為具特殊性質之機關，因應其特殊性質舉辦特考。財政部
        基隆關稅局緝案處理組審理二股陳美智，原為海關現職人員，佔三到五職等
        辦事員缺，參加八十七年高等考試及格，依行政院人事行政局八十七年十二
        月二日八十七局力字第一九三○○一號函說明二前段規定自榜示日起占課員
        缺訓練。其工作職務並未變動。原告亦為海關現職人員，原占三到五職等辦
        事員缺，榜示日有現缺可占，迄今工作職務亦未曾變動，與陳君不同者，惟
        原告參加之考試為因應海關特殊性質及用人需要所舉辦之關務特考三等考試
        〈依八十八年特種考試關務人員考試規則第二條第二項規定，相當於高考三
        級考試〉。被告始終堅持不准原告依平等原則適用行政院人事行政局八十七
        年十二月二日八十七局力字第一九三○○一號函說明二規定，並一再以特考
        與高考不同為理由，則原告不免要強烈質疑：不是參加因應海關特殊用人需
        要所舉辦之關務特考的陳君，尚且可以留任海關，並自榜示日實務訓練，參
        加關務特考之原告，反而不行？
      (5)原告主張關務特考及格者當然分回海關，故無須訂定如高普考之分回原任機
        關之規定。被告答辯狀則認為「關務特考錄取之現職人員固然分回海關〈原
        任機關〉，並不表示有高普考試之分回程序可資適用．．．。」原告所以提
        起本件行政訴訟，就是要求依平等原則適用行政院人事行政局八十七年十二
        月二日八十七局力字第一九三○○一號函說明二規定，適用高普考試之分回
        程序。被告稱「．．．並不表示有高普考試之分回程序可資適用．．．。」
        亦不等於「不可適用高普考試之分回程序」，原告於本件訴訟主張適用之理
        由有三：
        I、無「現職人員不可適用高普考試之分回程序」之明文。
        II、依八十八年特種考試關務人員考試規則第十一條第「本規則未規定事項
            ，適用一般考試法規之規定」。
        III、平等原則。
        被告必須逐點駁倒原告主張理由，方能不准原告適用行政院人事行政局八十
        七年十二月二日八十七局力字第一九三○○一號函說明二規定。
      (6)被告不准原告適用前述人事行政局函示規定，造成一極荒謬之結果：參加八
        十八年關務特考之錄取人員，如符合參加內部升等考試資格者，於錄取後尚
        應報名參加內部升等考試。基隆關稅局五堵分局辦事員蔡美華與原告同時參
        加本次關務三等特考。八十八年六月一日本次關務特考放榜，蔡君落榜。八
        十九年三月六日被告機關通知原告占缺訓練〈原告不必受五週專業訓練，卻
        必須與要受專業訓練之非現職人員同時占缺〉。八十九年四月蔡君參加海關
        內部升等考試及格，與十七名基隆關稅局辦事員同於八十九年五月十日改派
        薦任職務〈八十九年三月六日到同年五月十日，不包括高雄關、台中關、台
        北關及關稅總局，光只基隆關稅局就出現至少十七個課員缺，而八十八年關
        務三等特考全部所需課員缺僅五十五個．．．〉直到八十九年九月六日，原
        告始改派薦任職務〈但工作內容完全沒改變〉。原告不禁質疑：參加八十八
        年關務特考之錄取人員待遇竟不如參加內部升等考試及格者？八十八年六月
        一日本次關務特考放榜，蔡君就算被錄取，還得報名參加內部升等考試。綜
        上所述，原告主張依平等原則比照公務人員高等及普通考試錄取人員，適用
        行政院人事行政局八十七年十二月二日八十七局力字第一九三○○一號函說
        明二規定占缺訓練，合乎法、理、情，本案原處分、訴願及再訴願決定顯有
        違誤。
  (二)被告答辯之理由：
  １、查公務人員考試法第三條規定：「公務人員之考試，分高等考試、普通考試、
      初等考試三等。．．．因應特殊性質機關之需要．．．，得比照前項考試之等
      級舉行一、二、三、四、五等之特種考試，錄取人員僅取得申請舉辦特種考試
      機關及其所屬機關有關職務任用資格，不得轉調其他機關。」，即已明示特種
      考試係為因應用人機關特殊性質而舉辦，錄取人員之任用資格不同於高普考試
      ，請辦特考機關依據「公務人員考試錄取人員訓練辦法」第五條第二項規定，
      擬定合乎本機關業務需要之「訓練計劃」。八十八年特種考試關務人員考試放
      榜後，被告因關務機關特殊性質，爰訂定「八十八年特種考試關務人員考試錄
      取人員訓練計劃」，並經公務人員保障暨培訓委員會八十八年九月八日公訓字
      第八八○八八七八號函核定在案，其中並未訂定如「八十七年公務人員高等、
      普通暨初等考試錄取人員訓練計劃」六、（二）５「分回原任職機關」等相關
      規定及程序，即明示應本考試錄取之現職人員，並無如高普考錄取人員有申請
      「分回原任職機關」之程序可資適用，故本次特考錄取人員自無從要求比照適
      用；另查「特種考試關務人員考試規則」第七條第一項規定：「本考試錄取人
      員，由行政院人事行政局分配財政部轉分配關稅總局暨各地區關稅局訓練六個
      月，訓練期間不得分配職缺機關以外之機關占缺訓練，訓練期滿成績及格，送
      由公務人員保障暨培訓委員會核定，始完成考試程序，報請考試院發給考試及
      格證書，並函請財政部關稅總局暨各地區關稅局依序任用。」本案經財政部於
      八十八年七月二十日台財人第八八○四九九三三五號函轉分發八十八年特種考
      試關務人員考試錄取人員徐華芳等一一四名至本總局，並請於榜示日（八十八
      年六月一日）起兩年內視業務需要，遇缺依序分發訓練，被告依據前開規定於
      本（八十八）年七月二十三日以台總局人字第八八一○四九一一號函通知原告
      ，於法並無不合。再查「八十八年特種考試關務人員考試應考須知」柒、三、
      規定：「應訓練人員於接獲訓練通知後，除現役軍人外，應於規定期間內向實
      施訓練機關（構）報到」，上開規定已明揭錄取人員須於接獲訓練通知後，始
      向實施訓練機關（構）報到，並非錄取人可自行要求自榜示日起即開始實施實
      務訓練。被告因榜示之日並無足夠與考試等級相當之職缺，同時進用所有錄取
      人員，爰於八十八年八月十九日以台總局人字第八八一○五五六一號函，核復
      原告不得比照公務人員高等及普通考試筆試錄取之現職人員，自榜示之日起實
      施實務訓練，並無不當。另查同屬本次特考錄取之現職人員涂人福八十八年八
      月十九日以電子郵件向考選部特種考試司陳訴，「用人機關（財政部關稅總局
      ）通知，自榜示之日起兩年內，遇缺依序分配訓練，認有損應考人之權益」，
      經該司八十八年九月三日（八八）選特字第○九九五五號書函復：「按用人機
      關請辦考試函送之用人需求人數係推估兩年內各等類職務出缺情形所列，俾使
      考用合一」在案。
  ２、原告理由一稱：「財政部關稅總局八十八年七月二十三日台總局人字第八八一
      ○四九一一號函主旨所稱『本總局將依規定自榜示日（八十八年六月一日）起
      兩年起視業務需要，遇缺依序分發訓練。』於法無據，是強加八十八年特種考
      試關務人員考試應考須知所無之限制於本次考試錄取人員，應予撤銷」一節，
      查上開函係依據財政部八十八年七月二十日台財人第八八○四九九三三五號函
      示辦理，並非於法無據。
  ３、原告理由二稱：「（一）．．．今考選部編印八十八年特種考試關務人員考試
      應考須知，既然並無文字表示此次關務特考是屬所謂『預估缺』，就不能對參
      加本次考試錄取之考生加以應考須知所無之限制，以保障考生之信賴。（二）
      ．．．本次特考之考試計劃中有『錄取人員自榜示之日起二年內視業務需要遇
      缺依序分發訓練』之註記，惟該計劃本身並未對外公布，只要未表現於應考須
      知，即不能對應考人發生拘束力。．．．（三）再者，若此次關務特考果為所
      謂『預估缺』，則應考須知中必須有『預估期限』之規定，使考生在決定應考
      時能對錄取結果產生預見可能性。．．．（四）應考須知既未就預估年限為特
      別規定，依特種考試關務人員考試規則第十一條規定，即應有公務人員考試法
      第二條第二項之適用，與一般公務人員高等暨普通考試簡章上所列缺額並無不
      同。．．．原告既為八十八年度之關務特考正額錄取人員，所占缺額自為海關
      已陳報出缺核實之缺額，如此一來『自榜示日起兩年起視業務需要，遇缺依序
      分發訓練』之說，於法不能成立。且此一占缺任用之確切日期關係原告之薪津
      及考績至鉅．．．」（五）訴願決定書及再訴願決定書不曾對原告前述主張回
      應，反而答以應考須知柒「考試程序、訓練及轉調限制」三、己列明「應訓練
      人員於接獲訓練通知後，除現役軍人外，應於規定期間內向實施訓練機關（構
      ）報到」，上開規定己明揭錄取人員接獲訓練通知後，始得向實施訓練機關（
      構）報到接受訓練，而非錄取人員得自行選定日期要求實施訓練．．．」云云
      ，顯係曲解該段文字以為強辯等各節，查被告八十七年十二月十一日台總局人
      字第八七一○九一三二號函，陳報財政部人事處之「八十八年特種考試關務人
      員考試應行公告事項草案」伍、考試錄取人員之訓練及轉任限制：本考試錄取
      人員由行政院人事行政局分配財政部，轉分配關稅總局，自榜示日起兩年內視
      業務需要，遇缺依序分發關務機關訓練」，雖考選部未將全部文字列載於「八
      十八年特種考試關務人員考試應考須知」，惟查上開須知柒「考試程序、訓練
      及轉調限制」三、已列明「應訓練人員於接獲訓練通知後，除現役軍人外，應
      於規定期間內向實施訓練機關（構）報到」，上開規定已明揭錄取人員接獲訓
      練通知後，始得向實施訓練機關（構）報到接受訓練，而非錄取人員得自行選
      定日期，要求實施訓練。被告通知錄取人員報到之時間，係自榜示之日起兩年
      內，以職務出缺達一定數額之時間來決定，錄取人員僅能等待調訓通知，原告
      自認為被告據財政部函示，函知各錄取人員「自榜示日（八十八年六月一日）
      起兩年內視業務需要，遇缺依序分發訓練」，於法不能成立，顯係誤解。
  ４、原告理由三稱：「（一、．．．原告為參加八十八年特種考試關務人員筆試錄
      取之現職人員，其實質地位與海關現職人員參加高考及格者並無不同（做同樣
      工作、參加同一等級之國家考試筆試及格），且早已進入特考特用之體系，可
      免除專業訓練，又有現缺可占，則特種考試之分發、訓練及任用之特殊規定，
      對訴願人請求比照高考筆試錄取人員適用行政院人事行政局八十七年十二月二
      日八十七局力字第一九三○○一號函說明二自榜示之日起實務訓練，應無影響
      。訴願決定書及再訴願決定書謂，「八十八年特種考試關務人員考試錄取人員
      訓練計畫」並未訂定如「八十七年公務人員高等、普通暨初等考試錄取訓練計
      畫」六（二）５「分回原任機關」之程序可資適用，故本次特考錄取人員自無
      從要求比照適用。惟查，因原任於甲機關之人員可能於參加高一等級國家考試
      後被分到另一乙機關，故於高等暨初等考試錄取訓練計畫中明訂上述「分回原
      任機關」之規定，有其實益；但參加關務特考及格之現職海關人員，當然分回
      海關，故「八十八年特種考試關務人員考試錄取訓練計畫」中，根本沒有訂定
      如「八十七年公務人員高等、普通暨初等考試錄取訓練計畫」六（二）５「分
      回原任機關」之必要性，．．。（二）．．．關於占缺問題已如前述，原告一
      再主張本次關務特考並非預估缺，而是海關已陳報出缺並經核實之缺額，在此
      情形下，即使不能於榜示之日實務訓練，將不利益歸於本次特考錄取之現職人
      員，則最低條件之要求，應限縮至八十八年度，即適用行政院人事行政局八十
      七年十二月二日八十七局力字第一九三○○一號函說明二後段，使原告儘早於
      八十八年度內占缺實務訓練。．．．惟查原告事實上現在海關任職服務，當然
      早已進入特考特用之體系，即使必須重行派代，可免除專業訓練，卻是不爭之
      事實，．．．而分發、訓練，本來就是兩件事，原告主張本次關務特考非屬預
      估缺，有現缺可占，且原告可免除五週之專業訓練，並無與其他非現職之錄取
      人員同時分發之必要。．．．分發、訓練是不同的兩件事，在有現缺前提下，
      榜示之日即分發全部錄取人員，至於訓練，可比照高普考日後再行調訓，如此
      一來，既不因現職或非現職而有差別待遇，又不致犧牲現職錄取人員權益，才
      是真正公平。．．．（三）．．．查關稅總局一方面以第八八一○五五六一號
      函對於八十八年六月一日榜示錄取之原告表示：『榜示之日，並無足夠與考試
      等級相當之職缺，同時進用所有錄取人員．．．』，一方面又將課員缺分給八
      十八年六月十六日始取得待缺銓敘資格，現任職關稅總局資料處理處之凌君。
      此時，原告有理由相信，縱使榜示之日並無足夠與考試等級相當之職缺，同時
      進用所有錄取人員，然至八十八年六月十六日時，已有足夠之課員缺可供分配
      與含原告在內之所有錄取人員，否則後取得待缺資格者竟早於先取得待缺資格
      者占缺，明顯違反公平原則，顯然歧視參加本次關務特考之現職人員。．．．
      」一節，查原告原係占委任第三至五職等辦事員職缺，其經分發實務訓練期滿
      後，則應改占薦任第六至七職等科（課）員職缺，二者所占職缺不同，必須重
      行派代，原告自認為其早已進入特考特用之體系，無重新分發問題，可免除專
      業訓練，又有現缺可占，顯係誤解。又原告先則主張應於榜示之日起實務訓練
      ，經被告核復不得比照高等及普通考試筆試錄取之現職人員，自榜示之日起實
      施實務訓練後，續主張則最低條件之要求，應使原告儘早於八十八年度占缺實
      務訓練。查分發訓練，應就全部錄取人員採公平一致的處理原則，被告依各等
      、各類科（限制男女名額者分別計算）錄取人員成績，按出缺情形分梯次分發
      訓練，並不因其為現職或非現職身分而有差別待遇，符合公平原則，而高考錄
      取人員之「分回原任機關」之程序明訂於該考試之訓練計畫中，本特考訓練計
      畫之調訓程序，未訂定如高普考之分回原任機關之程序，故關務特考錄取之現
      職人員固然分回海關（原任機關），並不表示有高普考試之分回程序可資適用
      ，拘泥於實質分回原機關與否並無實益。原告上開主張，係對分發程序不夠瞭
      解所致。至於現任職資料處理處之凌君係應八十六年專門職業及技術人員高等
      考試資訊技師及格，自八十六年六月十六日至八十八年六月十五日，已實際從
      事相當之職務滿二年，被告於八十八年六月十六日依據當時適用之「專門職業
      及技術人員轉任公務人員條例」第五條：「經專門職業及技術人員高等考試或
      相當之特種考試及格後，曾實際從事相當之專門職業及技術二年以上，成績優
      良有證明文件者，得轉任薦任第六職等職務」之規定，准予凌員轉任薦任第六
      職等職務，於法並無不合，即令被告不提供薦任職缺予凌員轉任，本次特考錄
      取之現職及非現職人員，仍應依被告前開分發程序，待職務出缺數達一定開班
      訓練數額，洽專業訓練機構—財政部財稅人員訓練所，分梯次調訓。被告准凌
      員轉任一事與本次特考之分發作業，法令依據不同，自不得援引比較，原告誤
      引平等原則，主張比照高等考試自榜示之日起或至少至八十八年六月十六日前
      將含原告在內所有現職錄取人員之職缺補實，殊無足採。
    理      由
一、按「公務人員之考試，分高等考試、普通考試、初等考試三等。」、「為因應特
    殊性質機關之需要及照顧殘障者之就業權益，得比照前項考試之等級舉行一、二
    、三、四、五等之特種考試，錄取人員僅取得申請舉辦特種考試機關及其所屬機
    關有關職務任用資格，不得轉調其他機關。」，公務人員考試法第三條定有明文
    。又所謂「特殊性質機關之需要」，依公務人員考試法施行細則第四條第一項第
    五款規定，係指掌理關務事項之財政部之特殊業務需要。再「本考試錄取人員，
    由行政院人事行政局分配財政部轉分配關稅總局暨各地區關稅局訓練六個月，訓
    練期間不得改分配原職缺機關以外之機關占缺訓練，訓練期滿成績及格，送由公
    務人員保障暨培訓委員會核定，始完成考試程序，報請考試院發給考試及格證書
    ，並函請財政部關稅總局暨各地區關稅局依序任用。」，特種考試關務人員考試
    規則第七條第一項亦有明文規定。
二、本件原告原係海關現職人員，參加八十八年特種考試關務人員三等考試，並於八
    十八年六月一日經榜示錄取等情，有典試及試務辦理情形、考試錄取人員榜單、
    考試錄取人員簡歷及成績清冊、典試及監試委員名單、典試委員會會議議程及紀
    錄、考試各科目試題、函等影本附於原處分可稽，並為兩造所不爭。經查八十八
    年特種考試關務人員三等考試，乃掌理關務事項之財政部為因應特殊業務需要而
    舉辦，而依財政部人事處之「八十八年特種考試關務人員考試應行公告事項草案
    」伍、考試錄取人員之訓練及轉任限制：本考試錄取人員由行政院人事行政局分
    配財政部，轉分配關稅總局，自榜示日起兩年內視業務需要，遇缺依序分發關務
    機關訓練」規定，可知系爭考試經錄取之人員屬視機關業務需要，遇缺依序分發
    之性質；且考選部雖未將上開文字列載於「八十八年特種考試關務人員考試應考
    須知」，惟查上開須知柒載明「考試程序、訓練及轉調限制」三、已列明「應訓
    練人員於接獲訓練通知後，除現役軍人外，應於規定期間內向實施訓練機關（構
    ）報到」字樣，足見系爭考試錄取人員於接獲訓練通知後，始得向實施訓練機關
    （構）報到接受訓練，則原告所為要求實施訓練，即失所據。又高考係資格考，
    而特考係任用考，兩者性質截然不同，高考取得任用資格後，高考錄取人員得申
    請分回原任職機關，而特考係因應機關特殊性質而舉辦，自視該機關業務需要，
    遇缺依序遞補，在本質上特考錄取人員本無援引高考錄取人員任用程序可言；且
    系爭考試自榜示日起兩年內視業務需要，遇缺依序分發關務機關訓練，已如上述
    ，本件復乏關務特考準用高考規定之相關法源依據，自無適用高考規定之餘地，
    是被告以關務特考與高等考試性質迥異，關務特考錄取之現職人員不宜比照公務
    人員高等考試錄取人員分回原任職機關，而否准原告分配回原任職機關實務訓練
    之請求，尚非無據。再原告要求比照高考實施關務特考訓練一節，經查原告係財
    政部財稅人員訓練所八十八年下半年及八十九年度「特考關務班第二期」學員，
    有該名冊、財政部關稅總局函等影本在卷為憑，但原告因確曾於八十年至八十四
    年間參加特考關務班訓練，符合「八十八年特種考試關務人員考試錄取人員訓練
    計畫」中有關曾接受性質相當之專業訓練，而予以免除專業訓練，復有財政部財
    稅人員訓練所函影本可佐，並為兩造所是認，是原告請求實務訓練，即欠缺法律
    上之利益。況原告原係占委任第三至五職等辦事員職缺，其經分發實務訓練期滿
    後，則應改占薦任第六至七職等科（課）員職缺，惟於本件行政救濟期間，原告
    業經派代薦任第六職等高級關務員三階至薦任第七職等高級關務員二階之課員新
    職，有財政部關稅總局令等影本在卷足參，原告所請自失依據。至原告所稱溯及
    自錄取之日起累計年資部分，第以原告於未經合法任用派代新職前，本無主張該
    新職任何權利可言，且本件亦無溯及自錄取之日起累計年資之法令依據，所稱殊
    無可取。從而本件被告以關務特考與高等考試性質迥異，否准原告分配回原任職
    機關占缺實施實務訓練之請求，揆之首揭法條規定，洵無違誤，一再訴願決定遞
    予維持，亦無不合，原告起訴意旨難認為有理由，應予駁回。
據上論結，本件原告之訴為無理由，爰依行政訴訟法第九十八條第三項前段，判決如
主文。
中      華      民      國     九十     年      三      月     三十     日
                          臺北高等行政法院  第一庭
                                            審判長  法  官  鄭忠仁
                                                    法  官  林金本
                                                    法  官  林育如
右為正本係照原本作成。
如不服本判決，應於送達後二十日內，向本院提出上訴狀並表明上訴理由，如於本判
決宣示後送達前提起上訴者，應於判決送達後二十日內補提上訴理由書（須按他造人
數附繕本）。
中      華      民      國     九十     年      四      月      二      日
                                                    書記官  王永昌


司法院資訊處製作；財團法人民間司法改革基金會備份。
